福建連江地方法院刑事判決　　　　　　　　95年度易字第18號
公　訴　人　福建連江地方法院檢察署檢察官
被　　　告　甲○○
選任辯護人　丙○○律師
上列被告因詐欺案件，經檢察官提起公訴（95年度偵字第38號）
，本院判決如下：
    主      文
甲○○無罪。
　　事實及理由
一、公訴意旨略以：被告甲○○明知柏閣室內裝潢公司未經設立
    登記，為承攬告訴人乙○○所有位於新竹華邦電子家園內房
    屋之室內裝潢工程，竟意圖為自己不法所有，於民國91年12
    月 4日在台北市○○區○○路大潤發公司內之星巴克咖啡店
    ，與告訴人商洽該工程之合約事宜，為取信於告訴人，而交
    付載有「柏閣室內裝潢工程甲○○」之名片，並訛稱其係柏
    閣室內裝潢公司之設計師，有能力進行裝潢設計及工程施工
    ，使告訴人信以為真並陷於錯誤，遂與被告就前開房屋裝潢
    工程簽約，而以總價款新臺幣（下同） 414萬元將該裝潢工
    程交予被告施工，告訴人當場交付50萬元予被告，並依被告
    完成之工程進度陸續給付剩餘之工程款。嗣後被告並未依約
    進行及完成該裝潢工程，所交付之工程品質亦偷工減料，告
    訴人要求改善未獲置理，經告訴人向經濟部公司登記資料查
    詢系統查詢，得知並無柏閣室內裝潢公司之登記資料，始知
    受騙。被告以詐欺之不法手段取得承攬施作該工程，並從中
    獲取不法利益，因認被告涉犯公司法第 19條第2項及刑法第
    339條第1項之罪嫌云云。
二、按被告以外之人於審判外之言詞或書面陳述，除法律有規定
    者外，不得作為證據，刑事訴訟法第159條第1項固有明文；
    惟被告以外之人於審判外之陳述，雖不符同法第159條之1至
    之 4規定，而經當事人於審判程序同意作為證據，法院審酌
    該言詞陳述或書面陳述作成時之情況，認為適當者，亦得為
    證據；又當事人、代理人或辯護人於法院調查證據時，知有
    第159條第1項不得為證據之情形，而未於言詞辯論終結前聲
    明異議者，視為有前項之同意，同法第159條之5亦定有明文
    。本件認定事實所引用之卷內所有卷證資料，計有乙○○於
    偵查中之指述（連江地檢95年度偵字第38號卷第37至38頁）
    、桃園縣政府營利事業登記公示詳細資料、被告名片（新竹
    地檢94年他字第830號卷第4頁）、室內設計工程承攬合約書
    、估價單（前揭新竹地檢他字卷第5至7頁、本院卷第73至78
    頁）、桃園縣政府營利事業登記證（前揭連江地檢偵字卷第
    31頁）、合約書、室內設計工程承攬合約（本院卷第35至37
    頁）、柏閣室內裝修工程廣告單（本院卷第44頁）、雅柏廚
    具股份有限公司基本資料（本院卷第45頁）、施工照片及柏
    閣室內裝修工程廣告招牌照片（本院卷附件）等證據，然並
    無證據證明上揭卷證係公務員違背法定程序所取得，且公訴
    人、被告及辯護人於本院審理終結前就卷內所有卷證資料之
    證據能力均表示無意見，且本院審酌於言詞陳述或書面陳述
    作成時之情況，認適為本件證據，依刑事訴訟法第159條之5
    規定，本件認定事實所引用之本件卷內所有證據，均有證據
    能力，合先敘明。
三、按犯罪事實應依證據認定之，無證據不得認定犯罪事實，刑
    事訴訟法第154條第2項定有明文。又檢察官就被告犯罪事實
    ，應負舉證責任，並指出證明之方法，同法第161條第1項亦
    定有明文，因此，檢察官對於起訴之犯罪事實，應負提出證
    據及說服之實質舉證責任。且按刑事訴訟法上所謂認定犯罪
    事實之證據，係指足以證明被告確有犯罪行為之積極證據而
    言，該項證據必須適合於被告犯罪事實之認定，始得採為斷
    罪之資料，苟積極證據不足為不利於被告事實之認定時，即
    應為有利於被告之認定，更不必有何有利之證據。而認定犯
    罪事實所憑之證據，無論係直接證據或間接證據，其為訴訟
    上之證明，須於通常一般之人均不致有所懷疑，而得確信其
    為真實之程度者，始得據為有罪之認定，倘其證明尚未達到
    此一程度，而有合理之懷疑存在，本諸無罪推定原則，自應
    為被告無罪之諭知，最高法院 30年上字第816號判例、69年
    台上字第4913號判例、76年台上字第4986號判例、92年度台
    上字第2570號判決意旨可資參照。又刑法上詐欺罪之成立，
    以意圖為自己或第三人不法之所有，以詐術使人將本人或第
    三人之物交付為要件，所謂以詐術使人交付，必須被詐欺人
    因其詐術而陷於錯誤，若其使用方法，不能認為詐術，亦不
    致使人陷於錯誤，即不構成該罪，最高法院46年臺上字第26
    0 號著有判例要旨可參，是必行為人主觀上有不法所有之意
    圖，客觀上有施用詐術使人陷於錯誤之行為，始足當之。至
    債務人於債之關係成立後，如有未依債之本旨履行民事債務
    之情形，衡諸一般社會經驗，其可能之原因非一，縱令出於
    惡意不為履行，苟無足以證明其在債之關係發生時，自始即
    具有不法所有意圖之積極證據，亦僅能令負民事債務不履行
    之責任，尚不得據此債信違反之客觀事態，而推斷債務人原
    有詐欺取財之犯意。
四、公訴人認被告違反公司法及涉犯詐欺等罪嫌，係以告訴人乙
    ○○之指訴、工程委託承攬合約書、裝潢材料報價單、桃園
    縣政府營利事業登記證、被告交付之名片及公司登記基本資
    料查詢表為其論據。惟被告堅決否認有何違反公司法及詐欺
    之犯行，並辯稱：承攬合約書內並未載明是「公司」，因此
    並非以公司名義與乙○○簽約，伊確實有依約施工完成，然
    因乙○○以工程延誤及工作物有瑕疵為由，拒付尾款，伊亦
    有對乙○○提起民事訴訟，如果伊要詐騙乙○○，就不可能
    將工程完工等語。辯護人辯護意旨略以：被告自始均未以公
    司之名義與乙○○簽約，且被告既已履約，自無詐欺之問題
    ，本件為單純之民事糾紛等語。經查：
（一）被告於 91年12月4日在台北市○○區○○路大潤發公司內
      之星巴克咖啡店，以「柏閣室內裝潢工程」之名義與乙○
      ○簽立室內設計工程承攬合約書（下稱系爭合約書），並
      交付名片予乙○○，而「柏閣室內裝潢工程」並未辦理營
      利事業登記等情，業據被告自承在卷（本院卷第87頁），
      核與乙○○於偵查中證述之情節相符（前揭連江地檢偵卷
      第37至38頁），復有被告名片（前揭新竹地檢他卷第 4頁
      ）、室內設計工程承攬合約書、估價單（前揭他卷第5至7
      頁、本院卷第73至78頁）在卷可稽，堪信為真實。
（二）按被害人之為證人，與通常一般第三人之為證人不侔。被
      害人就被害經過所為之陳述，其目的在於使被告受刑事訴
      追處罰，與被告處於絕對相反之立場，其陳述或不免渲染
      、誇大。是被害人縱立於證人地位具結而為指證、陳述，
      其供述證據之證明力仍較與被告無利害關係之一般證人之
      陳述為薄弱。從而，被害人就被害經過之陳述，除須無瑕
      疵可指，且須就其他方面調查又與事實相符，亦即仍應調
      查其他補強證據以擔保其指證、陳述確有相當之真實性，
      而為通常一般人均不致有所懷疑者，始得採為論罪科刑之
      依據，非謂被害人已踐行人證之調查程序，即得恝置其他
      補強證據不論，逕以其指證、陳述作為有罪判決之唯一證
      據（最高法院95年度台上字第6017號判決要旨可資參照）
      。本件乙○○雖主張被告於簽約時是以柏閣室內裝潢公司
      之名義與伊簽約云云，惟其係以被害人之身分就被害之事
      實作證，依前揭實務見解仍應有其他補強證據以擔保其指
      證、陳述具有相當之真實性，惟查本件尚無其他積極證據
      可茲補強，難僅以其之片面指證遽為不利被告之認定。況
      查系爭合約書立合約人乙方部分，僅載有「柏閣室內裝修
      工程」，並蓋有「柏閣室內裝修工程」之印文，並無「公
      司」之字樣，又參以被告之名片、對外之廣告單及招牌亦
      僅記載「柏閣室內裝修（潢）工程」，有系爭合約書（前
      揭新竹地檢他卷第5至7頁）、名片 1張（前揭新竹地檢他
      卷第4頁）、廣告單（本院卷第44頁）及照片2張（本院卷
      附件第20頁）在卷可參，其對外之名稱均無公司之字樣，
      是乙○○前揭指證尚難為被告不利之認定，難認被告有以
      公司之名義對外經營業務或為其他之法律行為。
（三）雖系爭合約書載有「營利事業登記證號：00000000」，惟
      查該證號之營利事業名稱為雅柏廚具股份有限公司，負責
      人為王長福即被告甲○○，於86年11月19日核准停業，並
      於 94年6月27日解散，為被告所自承，並有桃園縣政府營
      利事業登記公示詳細資料（前揭新竹地檢他卷第 4頁）及
      雅柏廚具股份有限公司基本資料（本院卷第45頁）在卷可
      查，被告既為該公司之負責人，且與乙○○簽約時該雅柏
      公司仍未解散，其法人格既未消滅，倘被告確有以未經登
      記公司之名義與乙○○簽約及詐欺之意思，僅須任意為虛
      偽之記載即可，何須仍記載其為負責人之公司登記證號，
      益徵被告主觀上並無以虛偽不實之營利事業登記證號取信
      於告訴人，而對外為營業行為之意思。
（四）至於前揭之名片、廣告單雖記載「公司：桃園市○○街81
      巷3弄5號6樓」及「公司：新竹縣寶山鄉○○路 38號（美
      國大別墅）」等字樣，惟此僅為記載營業處所之資訊而已
      ，通常一般之人尚難因此即認為被告係以公司之名義對外
      為之。綜上所述，難認被告有何違反公司法第 19條第2項
      、第1項之犯行。
（五）又查，乙○○與被告於簽約時系爭裝潢工程之施作項目、
      數量、單價及金額等事項，均已詳列清楚，並約定總價為
      414 萬元，被告確有施工，及乙○○陸續依工程之進度給
      付各期工程款，至被告完工時雙方僅就部分之工程瑕疵及
      幾10萬元之尾款有所爭執，為被告及乙○○供述在卷，且
      有報價單（本院卷第73至78頁）、工程瑕疵照片41張（本
      院卷附件）在卷可參，足見大部分之工程均已完成，倘被
      告並無裝潢設計及工程施工之能力，何以能完成大部分之
      工程，參酌乙○○願意按工程進度給付各期款項等情以觀
      ，足見被告確實具有相當施作該工程之能力，則被告對乙
      ○○稱其具有裝潢設計及施工之能力尚難認係施以詐術。
（六）又該工程大致上確已完成，因事後被告與乙○○雙方就工
      程之施作品質及瑕疵發生糾紛，有工程瑕疵照片41張（本
      院卷附件）在卷可參，足見被告於簽約後確有開始施作工
      程，並至接近完工階段甚明，倘若被告於承攬之初，即有
      為自己不法所有之意圖，又何須如期施工，並施作至接近
      工程完工之階段？堪認被告於承攬之初確有依約執行承攬
      工作之意，亦難認定被告自始即有詐欺之不法犯意，是被
      告辯稱並無詐欺之犯意等語，應堪採信。
（七）雖證人乙○○主張被告施作之工程有部分未完成或有瑕疵
      ，而認被告有不法所有之意圖云云，然被告確有施作，並
      到完工之階段，倘若被告有何不法所有之意圖，又豈會持
      續施作該工程？雖乙○○與被告對於是否已依約履行有所
      爭執，然此為民事糾紛之範疇，應循民事之途逕解決，尚
      難逕認被告係施用詐術，亦難僅以被告事後未完工之事實
      推論被告於承包工程之時即有不法所有之意圖。
六、綜上所述，既難認被告向乙○○簽約時有以公司之名義為之
    ，且承包工程時，有意圖為自己不法之所有而對乙○○施用
    詐術，即與公司法第19條第1項及刑法第339條詐欺罪之構成
    要件有間。此外，本院復查無其他積極證據足資證明被告涉
    有公訴人所指之違反公司法及詐欺犯行，揆諸前揭規定及判
    例意旨所示，既不能證明有罪，自應依法為被告甲○○無罪
    判決之諭知。又本件核屬民事糾葛，宜循民事途徑解決紛爭
    ，附此敘明。
七、據上論斷，應依刑事訴訟法第301條第1項，判決如主文。
本案經檢察官賴哲雄到庭執行職務
中　　華　　民　　國　　96　　年　　2 　　月　　8 　　日
                  刑事庭    審判長法　官　邱志平
                                  法  官  林鈺琅
                                  法  官  羅國鴻
以上正本與原本無異
如不服本判決應於送達後10日內向本院提出上訴狀
中　　華　　民　　國　　96　　年　　2 　　月　　8 　　日
   　　                     　　  書記官　林長貴
